【裁判字號】    99,聲再,107
【裁判日期】    990415
【裁判案由】    詐欺等
【裁判全文】
臺灣高等法院刑事裁定                 99年度聲再字第107號
    再審聲請人
    即受判決人  甲○○
                乙○○
上列聲請人因詐欺等案件，對於本院97年度上易字第2964號，中
華民國98年12月29日第二審確定判決（臺灣新竹地方法院94年度
易字第759 號，起訴案號：臺灣新竹地方法院檢察署94年度偵字
第5463、5645號），聲請再審，本院裁定如下：
    主  文
再審之聲請駁回。
    理  由
一、聲請意旨略稱：
  (一)本件關鍵為聲請人即受判決人乙○○自民國85年2 月間，因
    與案外人即股東唐青萍等共同投資開發中南部、東部、南陽
    等地區及購買台北縣三重市○○街132號 1樓104坪房屋，乃
    分批向聲請人即受判決人甲○○（原名林秀玉）等借款將近
    計新台幣（下同）1000萬元，其是否業經受判決人乙○○全
    數清償為斷，此有受判決人乙○○所寄86年1月27日000000-
    0台北118郵局存證信函第 264號可稽，此為發見確實新證據
    之一（見證件1）。甲○○於民國86年7月28日、87年7月3日
    ，將其子陳俍甫在永豐商業銀行士東分行各為100萬元3紙，
    共計 300萬元之定存單解約，分別借給乙○○，此有定存單
    附卷可稽，其為發現確實新證據之二（見證件2 ），與證人
    倪美玉代書出具雙方之「借款契約書」，其為發現確實新證
    據之三（見證件3、3-1），此足證甲○○（包括陳俍甫）與
    乙○○間確實有資金流向及債權債務存在。又乙○○自83年
    間以林建興為人頭，投資坐落三重市○○街第132號1樓房屋
    ，因資金短紛而向受判決人甲○○等借貸600萬元，其中200
    萬元有還，並以400萬元對於三重市○○街第132號 l樓房屋
    ，設定第二順位抵押權 480萬元，另有其他約定事項，亦即
    甲○○可以不經乙○○之同意優先處分該房屋及轉租（借）
    第三人等法律行為，此為發現確實新證據之四（見證件 4）
    ，甲○○見乙○○從事房地產等業務，甚為熱絡，當有償還
    能力，因此甲○○（包括陳俍甫），另外再借給乙○○ 300
    萬元（其中另外60萬元利息，亦包括林建興設定第二胎之利
    息），此復有倪美玉代書出具上開證明書兼切結書、借款契
    約書等附卷可稽。乙○○向第三信用合作社（改為誠泰銀行
    ）襄理蘇金龍繳款第一胎利息，乙○○公司之員工郭清源、
    曾秋菊均知悉此事，各該人證均可傳訊證明，甲○○均有人
    證及物證，尤其並未有以假債權對於強制執行參與分配，原
    判決未詳加調查，有違證據法則。甲○○全家資金流向，均
    有本票、收據、借款證書、領款證明及證人倪美玉代書等可
    證，原確定判決自不能因甲○○等之供詞偶有紛歧，乃猜測
    其時間、日期不同，而對於確鑿之證據全部不予採信，認事
    用法自有違背證據法則。
  (二)又甲○○雖於偵查中誤稱「本票是乙○○簽發、於89年6 月
    18日當天交付與伊」，惟甲○○當時察覺開票時間有誤（因
    89與90年間，相差幾個月很接近），遂向檢察官陳稱系爭本
    票是乙○○事後（90年）所補開，時間伊不記得等語，但檢
    察官未令書記官記載於訊問筆錄，並偏信吳榮鏜片面之詞，
    故意製造不實訊問筆錄，經鈞院當庭勘驗該日錄音光碟，卻
    無法讀取光碟無內容，其內容疑點重重，均未查證，況查該
    訊問筆錄甲○○因義憤乃拒絕簽名，然原確定判決卻執此具
    有瑕疵之訊問筆錄，作為甲○○等不利之認定，難令人信服
    。
  (三)從甲○○借款給乙○○迨至檢方偵訊時，已幾近十年，中間
    甲○○亦陸續借款予其他人，依常理判斷，因時間過久致甲
    ○○誤說乙○○之借款日期等，應屬合理。又票據法並未規
    定何時簽發本票就應填寫該日日期，倒填發票日期或填寫未
    來之日期並無不可，縱使該發票日在乙○○坐監期間，亦不
    致影響本票效力，更不會使原本有效之債權變成無效，原確
    定判決因系爭本票之發票日期是在乙○○坐監服刑期間，而
    認本票係甲○○與乙○○間虛偽捏造，應有誤解。又甲○○
    之財產被法務部行政執行署台中行政執行處扣押（見證件 5
    ），因此，甲○○借用兒子陳俍甫名字參與分配，亦不違法
    。
  (四)甲○○與乙○○之間確有債權300 萬元，加計利息60萬元，
    乙○○出獄後結算，乃由乙○○另開立360 萬元之本票抵充
    債務，原確定判決書謂乙○○於「民國89年12月19日假釋後
    某日，乃在不詳地點，虛偽簽發本件本票、借條、切結書，
    一紙交予甲○○收執」，又與乙○○恐「一筆借款變成二筆
    借款」，乃在其開發本票等時，故意不告訴甲○○，其發票
    日期為民國89年6 月18日及到期日為民國89年12月18日，適
    為其服刑期間，可知此為乙○○個人獨立意思，甲○○自難
    預見，足證其等在事前並未有犯意聯絡，事後亦未有行為之
    分擔。且依票據為無因證券及文義證券，受判決人等均有製
    作權，自不生刑事上所謂詐欺及偽造文書等問題。甲○○於
    乙○○出獄後向其催討，而收受其別有用心簽發之360 萬元
    本票，並無任何證據足證甲○○與乙○○間確有通謀而為虛
    偽意思表示。又原確定判決理由認為倘該債權確實存在，被
    告甲○○應一併持向法院聲請本票裁定，持以參與強制執行
    等（見該確定判決貳一、(六)第12至13頁），惟此純屬法官個
    人主觀之認知，以推測或擬制之方法為裁判基礎，自有違誤
    。甲○○等於乙○○出獄後，互相結算陳年舊債，為刑法第
    21條依法令之行為不罰。此次既因乙○○超越原計畫範圍，
    於甲○○不知情下，予以其所簽發之360 萬元本票等，使甲
    ○○持本票聲請本票裁定並聲明參與分配，甲○○顯無施展
    詐術而使人陷於錯誤，亦未有使公務員登載不實犯意，不構
    成刑法第214條偽造文書罪及同法第339條之詐欺得利罪等罪
    ，爰依刑事訴訟法第420條第 1項第6款之規定，發現確實之
    新證據，足認受有罪判決之人應受無罪之判決，聲請再審。
二、按有罪之判決確定後，為受判決人之利益聲請再審，必其聲
    請之理由合於刑事訴訟法第420條第1項各款所定情形之一，
    或第421 條有足生影響於判決之重要證據漏未審酌者，始准
    許之。又法院認為無再審理由者，應以裁定駁回之，且不得
    更以同一原因聲請再審，同法第434 條亦有明文。又刑事訴
    訟法第420條第1項第 6款所謂發現新證據，係指該證據於事
    實審法院判決前已經存在，為法院、當事人所不知，不及調
    查斟酌，至其後始行發見，且就證據本身形式上觀察，固不
    以絕對不須經過調查程序為條件，但必須顯然可認為足以動
    搖原有罪確定判決，而為受判決人無罪、免訴、免刑或輕於
    原判決所認罪名之判決者為限。故受理聲請再審之最後事實
    審法院，應就聲請再審理由之所謂「新證據」，是否具備事
    實審判決前已經存在，為法院、當事人所不知，事後方行發
    見之「嶄新性」，及顯然可認足以動搖原有罪確定判決，應
    為無罪、免訴、免刑或輕於原判決罪名之「顯然性」二要件
    ，加以審查，為判斷應否准予開始再審之準據（最高法院85
    年度臺抗字第 308號、93年度臺抗字第98號判決意旨參照）
    。
三、經查：
  (一)上開聲請意旨(一)所持聲請再審理由，原確定判決業已於判決
    理由貳、一、（三）至（六）之部分，詳為說明（見原確定
    判決第9至13頁），其中聲請人所提出證件2定存單解約、證
    件3借款契約書、證件3-1切結書等證據，業已於原確定判決
    法院中提出，並經原確定判決法院調查斟酌後，於理由內詳
    予敘明，認定被告乙○○於89年 6月18日（即本票發票日、
    切結書書立日）及88年11月22日（第 3次借款日），尚在監
    獄服刑，豈能向被告陳俍甫或甲○○借款，或開立收據、本
    票交予陳俍甫或甲○○收執？是以，被告甲○○、乙○○供
    述與事實不符，並認定被告陳俍甫於86年7月28日、87年7月
    3日、88年11月22日各終止100萬之定期存款，僅能證明被告
    陳俍甫之定期存款已終止，況第 3筆定期存款終止日，被告
    乙○○尚在監服刑，不能遽認 3筆均出借與被告乙○○，被
    告甲○○、乙○○提出之本票、借據、切結書，應係為虛捏
    債權參與分配，而為虛偽製作，原確定判決已詳敘何以不採
    之論據，是聲請人上揭所提證件 2、3、3-1等證據，已於原
    確定判決法院中提出，並經調查審酌，與刑事訴訟法第 420
    條第1項第6款「發現確實之新證據」要求之「嶄新性」、「
    確實性」要件不相符合。另聲請人所提出證件 1存證信函、
    證件 4抵押權設定登記證明書等證據，聲請人業已於原確定
    判決法院審理中就伊與被告乙○○認識經過，被告乙○○以
    林建興名義購買位於臺北縣三重市○○街132號1樓房屋，資
    金不足而向伊借款，伊原先同意出借 600多萬元，嗣追加至
    1000多萬元，被告乙○○的房屋供伊出租使用，有設定抵押
    權，契約在代書倪美玉處簽立等情節為稱述，而原確定判決
    亦已於理由內詳敘，認定綜合被告甲○○與乙○○所辯，被
    告甲○○、乙○○對於金錢處理係小心謹慎之人，當無對於
    借款過程、開立借據及本票之時間地點、利息計算等情節記
    憶錯誤之可能，並認定結算之利息60萬元高達本金之5分之1
    ，卻未於借據上記載利息計算基礎，並不合理，且被告乙○
    ○就借款接洽對象、交付借款方式、借款細節、本票簽發時
    間及交付地點、簽發本票細節等，前後陳述不一，亦與證人
    倪美玉所證互相矛盾，均難信其等所辯本件 300萬借款債權
    及60萬元利息為真實，原確定判決理由已詳敘何以不採之論
    據，是聲請人上揭所提證件1、4等證據，並非自形式上觀察
    即足以動搖原有罪確定判決之程度，與再審要件亦不相符合
    。
  (二)又上開聲請意旨(二)所持聲請再審理由，原確定判決業已於判
    決理由壹、二、之部分，詳為說明（見原確定判決第4至6頁
    ），認檢察官訊問光碟經勘驗結果，雖無法讀取內容，但證
    人甲○○、被告乙○○及告訴代理人吳國源律師同日受訊，
    檢察官自無單獨對證人甲○○施以不正方式取供之可能；而
    被告甲○○以證人身份於該次檢察官訊問中，雖無進行具結
    程序，然證人甲○○針對每一個提問後，均有回應及辯解，
    非無答辯自由，且被告甲○○確有於當日到庭應訊並有確如
    筆錄所載之回答內容，僅係因個人不滿檢察官對其之訊問而
    拒絕於該偵查筆錄上簽名，自無從否認該筆錄之真實性，而
    認證人甲○○於檢察官訊問時所為之證述得為證據。聲請人
    空言指摘當日勘驗訊問光碟，無法讀取內容，其中疑點重重
    ，均未查證，且原確定判決執此有瑕疵之訊問筆錄作為甲○
    ○等不利之認定云云，然聲請人並未提出任何顯然可認為足
    以動搖原有罪確定判決之確實新證據，僅就原確定判決證據
    如何採酌認定為爭執，顯非適法之再審理由。
  (三)另上開聲請意旨(三)(四)所持聲請再審理由，就其中部分事由，
    聲請人前曾向本院提出再審，並經本院以99年度聲再字第38
    號裁定予以駁回，有上揭裁定可稽，聲請人復以同一原因事
    實聲請再審，再審之程序顯然違背規定。而其餘再審事由，
    聲請人並未敘明有何新事實、新證據，僅係就原確定判決證
    據如何採酌認定之爭執，亦非適法之再審理由。
四、綜上，本件聲請人所舉上開部分再審事由，核與刑事訴訟法
    第420條第1項第 6款並不相符；另部分再審事由，係更以同
    一理由重複聲請再審，於法均有未洽。從而，本件再審之聲
    請，應予駁回。
據上論斷，本件再審為一部無理由，一部為聲請不合法，應依刑
事訴訟法第434條第1項、第433條，裁定如主文。
中    華    民    國    99    年    4     月    15    日
                  刑事第十四庭審判長法  官  陳志洋
                                    法  官  謝靜慧
                                    法  官  梁耀鑌
以上正本證明與原本無異。
不得抗告。
                                    書記官  莊淑茹
中    華    民    國    99    年    4     月    15    日

司法院資訊處製作；財團法人民間司法改革基金會備份。
